臺北高等行政法院判決　　　　　　　　　　　　　　　九十二年度訴字第一二七號
　　　　　　　　　　　　　　　.
　　原　　　告　欣誌企業有限公司
　　代　表　人　甲○○
　　訴訟代理人　李曉婷（會計師）
　　被　　　告　財政部臺灣省北區國稅局
　　代　表　人　許虞哲（局長）
　　訴訟代理人　乙○○
右當事人間因營利事業所得稅事件，原告不服財政部中華民國九十一年十一月十一日
台財訴字第○八九○○五四六五三號訴願決定，提起行政訴訟，本院判決如左：
　　主  文
原告之訴駁回。
訴訟費用由原告負擔。
　　事  實
一、事實概要：原告民國八十四年度營利事業所得稅結算申報，列報營業收入淨額新
    台幣（下同）一八、七一五、八九四元，營業成本一六、九四八、四九八元，營
    業費用二、一○六、○五四元，全年所得額為虧損三三八、六五八元。被告初查
    以原告未提示原物料明細分類帳、製成品明細分類帳及產品規格分析表等供核，
    致營業成本無法勾稽查核，按營利事業同業利潤標準毛利率百分之二十四（標準
    行業代號：三一七九之九九），核定營業成本為一四、一七六、七七六元，減除
    查核後之營業費用一、八四六、七○○元，核算營業淨利為二、六三○、一七七
    元，因較當年度全年營業收入依同業利潤標準淨利率百分之十核算之營業淨利一
    、八六五、三六五元為高，遂按營利事業所得稅查核準則（下稱查核準則）第六
    條第一項但書規定，核定營業淨利為一、八六五、三六五元，加計非營業收入二
    、六四八元後，核定全年所得額為一、八六八、○一三元。原告不服，申請復查
    未獲變更，提起訴願亦遭決定駁回，遂提起行政訴訟。
二、兩造聲明：
　(一)原告聲明：訴願決定、復查決定及原處分均撤銷。
　(二)被告聲明：駁回原告之訴。
三、兩造之爭點：原告之營業成本是否無法勾稽查核？
  (一)原告主張之理由：
    1.按財政部七十九年十一月廿八日台財稅第七九○三六七三四○號函釋：「營利
      事業經稽徵機關依現行所得稅法第八十三條第三項規定核定所得額後，於行政
      救濟時始行補提帳證，應准予查帳核定。‧‧‧」次按查核準則第七條規定：
      「帳簿有塗改內容或有缺漏頁數，經查明無不法情事，且會計記錄銜接，憑證
      相符者仍應查帳核定。」第三十七條規定：「原料、物料及商品之購進成本，
      以實際成本為準。」第四十五條第一項第二款規定：「進貨或進料之原始憑證
      如下：．．．二、國內進貨或進料：（一）向營利事業進貨或進料，應取得書
      有買受人名稱、地址及統一編號之統一發票。」又按商業會計法第十五條規定
      ：「商業會計憑證分左列二類：一、原始憑證：證明事項之經過，而為造具記
      帳憑證所根據之憑證。二、記帳憑證：證明處理會計事項人員之責任，而為造
      具記帳憑證所根據之憑證。」原告自行申報八十四年度營業成本一六、九四八
      、四九八元，均取有合法憑證，並於稽徵機關調查時依法提示帳簿文據供核，
      被告自應依法查帳核實認定，不應依同業利潤標準核定成本及所得額。
    2.被告原查時指稱進項憑證中原料之單位計算混亂且單價差距過大，如銅箔積層
      板係以Kg為單位，而進耗存明細表卻以㎡為單位。另電路基板有以㎡、張為單
      位，卻又未說明兩者間之換算公式。惟原告係電路板製造業，電路基板、銅箔
      積層板均於購入時由原料供應商，按原告指定尺寸、規格裁製交付原告，發票
      憑證按kg、㎡、張等單位計價，於復查時除提示相關帳證外，並就銅箔積層板
      厚1m/m 960cm×1220cm等於0.9公斤，電路基板每張等於960cm×1220cm標準換
      算，且依查核準則第五十七條規定重編原料進耗存明細分類帳（表）、製成品
      明細分類帳（表），並分析直接材料耗用明細表及單位成本分析表供核。
    3.被告所屬大溪稽徵所原查以多項銷貨退回折讓，進料折讓等品名歸類不當等要
      求重編成本分析表，因採「定期盤存制」成本表達，直接原料耗用包括正常用
      耗、耗損、盤盈、盤虧及不正常損耗，與「永續盤存制」成本表達方式不同，
      是重編前後直接原料耗用明細表當然有所出入。被告依查核準則第五十八條第
      二項規定應以「定期盤存制」核定成本，而非責由原告重編成本而謂前後耗用
      不一致。是被告依同業利潤標準毛利率百分之二十四核定原告之營業成本，顯
      有未當。
　　4.被告稱銷貨發票品名與面板及PCB部分無記載型號，惟原告重編時依查核準則
　　　第五十七條規定，自行加入型號，歸類分析原料及產品製銷存數量及其耗用原
      料、物料情形供核，被告既未通知原告說明補正或依查得資料按查核準則第五
      十八條規定核算原、物料有無超耗，據以調整核定成本，遽稱無法計算查核而
      逕依同業利潤標準核定成本及所得額，實與前開法令抵觸。
    5.至其他費用中，被告原查以與業務無關剔除一三八、三○八元部分，雖購買工
      業用皮鞋一五○雙供酸洗、腐蝕部門穿著使用（係屬消耗品），並非每人一年
      一雙之耐久材，被告認與原告作業員人數不合及工作鞋十雙為四吋，七十六雙
      為六吋，豈有買同一尺碼鞋供員工穿用之理？被告有權核實認列該年度耗用部
      分，餘應遞延次年度認列，原查以與業務無關為由全數剔除，違反依事實認定
      原則。
　(二)被告主張之理由：
    I營業成本部分：
      1.本件原告自行申報營業成本一六、九四八、四九八元，經被告核對原料進耗
        存明細表、進項憑證，其中原料之單位計算混亂且單價差距過大，如銅面積
        層板係以㎏為單位，而進耗存明細表卻以㎡為單位。另電路基板有以㎡、張
        為單位，卻又未說明兩者間之換算公式，且原告未提供原物料明細分類帳、
        製成品明細分類帳及產品規格分析表等，致無法勾稽原料進耗存及其產品之
        產銷存，是營業成本無法勾稽查核，遂依同業利潤標準核定其營業成本為一
        四、一七六、七七六元。
      2.復查時，經依原告重行提示之帳簿憑證查核結果發現：（１）原告為實施商
        業會計法之營利事業，其帳簿設置按原告為其他電子零件製造業，惟並未依
        稅捐稽徵機關管理營利事業會計帳簿憑證辦法第二條規定設置原物料明細帳
        、在製品明細帳、製成品明細帳、生產日報表，僅以進、銷帳簿記錄另行編
        成商品明細帳，亦無其他相關帳簿資料如領用單、領用簿或生產記錄簿等記
        錄供核，且原告訴稱提供以電腦軟體編製之存貨明細帳、原料進耗存表、製
        成品產銷存表、單位成本分析表、直接原料耗用明細表，並提供按序時記錄
        之進貨簿乙節；經查原告於復查階段所提示之帳簿文據，僅八十四年度現金
        簿、總分類帳、分錄簿、銷貨帳、進貨帳、原料明細表、單位成本表，並無
        存貨明細帳、原料進耗存表及製成品、產銷存表等資料，是尚難據以查核原
        告直接原物料領、耗用情形及人工、製造費用投入生產之情形。（２）銷貨
        帳簿及憑證中銷貨發票名為雙面板部分，多無記載型號，原告於登載時自行
        加入型號，如十二月十四日銷貨發票品名雙面板，數量五套，金額四二、○
        ○○元，銷貨帳入帳品名為雙面板─8400；十二月三十一日銷貨發票品名雙
        面板，數量六○○，金額一九、二○○元，銷貨帳入帳品名為雙面板─32，
        部分ＰＣＢ亦同。印刷加工登帳以自編序號入帳，如七月二十四日金額四二
        、八八四元，登載品名為Ｅ一二○五。（３）進貨帳簿及憑證經查記載不實
        ，例如主材料銅面積層板於進貨發票多無型號記載，原告登載進貨帳時於品
        名後自行增列序號，又部分進貨發票記載為ＰＣＢ加工、成型或印刷、渡金
        加工，進貨帳登載為ＰＣＢ材料並自編序號，且印刷加工及沖床加工多無品
        名或數量，又製造費用部分列直接材料亦有違成本分類之原則，模具費亦同
        。（４）按原告無主要直接原料領料單、簿及生產記錄簿，主材料銅面積層
        板無型號記載，又原告以買進大片基板（進貨單位為張或㎏）經裁切、印刷
        、酸洗等加工後出售，而大部分裁切、印刷加工無品名型號或數量之記載，
        其可銷售ＰＣＢ之總數或個別產品數量（ＰＳ或ＰＣＳ）均無法計算。（５
        ）由原告結算申報書期末存貨明細表查得期末存貨有品名電路基板一九三張
        ，單價二六五元，總價五一、一四五元；PER-03乙張，單價一九九元，總價
        一九九元，總計五一、三四四元。惟原告所提示之原料進耗存明細表，其期
        末盤存品名銅面積層板─390，數量三七點六三㎡，金額一四、五九三點一
        四元；電路基板─408，數量五二㎡，金額二一、二一六元；PCB-0.7，數量
        二二、一九二點六六ＰＳ，金額一五、五三四點八六元，合計五一、三四四
        元，是與申報時之期末存貨不相符。（６）另查原告期初並無任何期初存貨
        ，而其銷貨帳一月三日銷售品名PCB板─1.8，數量一五、一九○ＰＥＳ，單
        價一點八元，小計二七、三四二元；冶具費─12500，數量一組，單價一二
        、五○○元，小計一二、五○○元；模具費─19500，數量一組，單價一九
        、五○○元，小計一九、五○○元；銷售產品PCB板─1.8由直接原料明細表
        得知係依直接原料P.C.B成型及PCB-0.7兩種產製而成，惟查進貨帳於一月二
        十五日始有進貨PCB-0.7數量一九五、一○○ＰＳ，一月三十一日始有進貨
        P.C.B成型數量三一、二八八組，竟於一月三日即能銷售PCB-1.8，尚難認為
        是合理之生產銷售交易情形，且查一月二十五日進貨帳記載品名PCB-0.7之
        進貨發票，得知品名為PCB加工，並非品名PCB-0.7。其銷售商品治具費及模
        具費亦有相同情形，無可供生產之原料及存貨，竟出售此商品之不合常理現
        象。（７）復查所提示之直接原料明細表，經原告重行編製之同一產品品名
        其產量耗用原物料名稱、數量與原查時，所提示之直接原料明細表所列多有
        不同，顯為隨意編撰不足採信。（８）由單位成本分析表查得直接人工、製
        造費用係以分攤之方法分攤至各產品成本，其分攤基礎為何？原告並未加以
        分析計算，亦未提出說明。綜上所致雖有進料及耗用人工、製造費用之實情
        ，惟其原料之耗用，直接人工、製造費用之分攤及產量之量價分析均無法查
        核，依所得稅法施行細則第八十一條及稅捐稽徵機關管理營利事業會計帳簿
        憑證辦法第二條規定及行政法院六十一年判字第一九八號判例意旨，按同業
        利潤標準核定營業成本為一四、一七六、七七六元，並無違誤。
    II其他費用中以與業務無關為由剔除一三八、三○八元部分：
      1.本件原告列報其他費用五五二、三六六元，被告將其六五、三七五元轉入伙
        食費，另剔除因與業務無關一三八、三○八元，核定其他費用為三四八、六
        八三元。原告就與業務無關為由剔除一三八、三○八元部分申請復查，主張
        其中十月七日之一、三一○元係購買洗衣粉一箱、衛生紙八包，一三、一八
        八元購買現場防酸工業用皮鞋，又十月三十一日之七、八五○元，十一月三
        十日之六五、二六○元，十二月卅一日之五○、七○○元均為購買工業用皮
        鞋供酸洗、腐蝕部門穿著使用，歡迎向供應廠商函證等語。
      2.據原告提示之帳證查核結果，十月七日之一、三一○元係萬客隆股份有限公
        司開立之發票，原告並未檢附送貨單供核，且經函查回復品名所載為送貨單
        號碼，是原告自稱購買洗衣粉、衛生紙無足採信。十月一日之一三、一八八
        元，十月三十一日之七、八五○元，十一月三十日之六五、二六○元，十二
        月卅一日之五○、七○○元，合計一三六、九九八元，購買一五○雙真皮皮
        鞋，原告自稱係本公司酸洗部使用，惟原告薪資印領清冊十月份以後在職作
        業員僅十名，採購一五○雙顯非合理。且出售人凱欣股份有限公司帳載工作
        鞋僅八十四雙，其餘為休閒鞋，而工作鞋十雙為四吋、七十四雙為六吋，按
        人之腳型各異，豈有買同一尺碼鞋供員工穿之理。原告稱其提供工作鞋予員
        工使用而能在ＰＣＢ裁切、沖製工作場行走，雙腳亦能曝露在酸洗環境下，
        又通常支付貨款均以送貨、驗收單為憑乙節；查原告所提示僅發票供核，品
        名均為真皮皮鞋，並無送貨、驗收單，另對此購入大批數量之工作鞋不可能
        於同一時間耗用，原告亦無盤存記錄供核，又原告自稱其工作鞋係本公司酸
        洗部使用，給予員工使用而能在ＰＣＢ裁切、沖製工作場行走，是按其成本
        動因分析，應屬此部門之製造費用，即屬營業成本，原告入帳為其他費用即
        有不合，是依查核準則第六十條「營利事業之費用與損失，應視其性質分為
        營業費用（如銷售、管理費用）與營業成本（如製造費用），分別審定並轉
        正。」規定，應予轉正至營業成本項下製造費用，惟原告營業成本，部分因
        無法勾稽查核，按同業利潤標準核定營業成本為一四、一七六、七七六元，
        即其轉正之製造費用視同剔除，核定其他費用為三四八、六八三元，並無不
        合。
　　理  由
壹、營業成本部分：
一、按「稽徵機關進行調查或復查時，納稅義務人應提示有關各種證明所得額之帳簿
    、文據；其未提示者，稽徵機關得依查得之資料或同業利潤標準，核定其所得額
    。」「本法第八十三條所稱之帳簿文據，其關係所得額之一部或關係課稅年度中
    某一期間之所得額，而納稅義務人未能提示者，稽徵機關得就該部分依查得之資
    料或同業利潤標準核定其所得額。」所得稅法第八十三條第一項及同法施行細則
    第八十一條定有明文。所稱未提示，兼指帳簿文據全部未提示，或雖提示而有不
    完全不健全、或不相符者均有其適用，行政法院六十一年判字第一九八號著有判
    例可參。次按「帳簿文據，其關係所得額之一部而未能提示者，依所得稅法施行
    細則第八十一條之規定辦理。但其核定所得額，以不超過當年度全部營業收入淨
    額依同業利潤標準核定之所得額為限。」為查核準則第六條第一項所明定。又按
    「凡實施商業會計法之營利事業，應依左列規定設置帳簿．．．。二、製造業：
    （一）日記簿：得視實際需要加設特種日記簿。（二）總分類帳：得視實際需要
    加設明細分類帳。（三）原物料明細帳（或稱材料明細帳）。（四）在製品明細
    帳。（五）製成品明細帳。（六）生產日報表：記載每日機器運轉時間、直接人
    工人數、原料領用量、及在製品與製成品之生產數量等資料。（七）其他必要之
    補助帳簿。」為稅捐稽徵機關管理營利事業會計帳簿憑證辦法第二條所規定。
二、原告八十四年度申報營業成本為一六、九四八、四九八元，被告初查其原料進耗
    存明細表、進項憑證中原料之單位計算混亂，單價差距過大，又未說明兩者之換
    算公式，且未提供原物料明細分類帳、製成品明細分類帳及產品規格分析表等，
    致無法勾稽原料進耗存及其產品之產銷存。復查時，經依原告重行提示之帳簿憑
    證查核結果，原告未依規定設置原物料明細帳、在製品明細帳、製成品明細帳、
    生產日報表，僅以進、銷帳簿記錄另行編成商品明細帳，亦無其他相關帳簿資料
    如領用單、領用簿或生產記錄簿等記錄供核。而原告提示之帳簿文據，僅八十四
    年度現金簿、總分類帳、分錄簿、銷貨帳、進貨帳、原料明細表、單位成本表，
    並無存貨明細帳、原料進耗存表及製成品、產銷存表等資料，無法據以查核其直
    接原物料領、耗用情形及人工、製造費用投入生產之情形。且有銷貨帳簿及憑證
    、進貨帳簿及憑證記載不實，原料進耗存明細表之期末盤存與結算申報書期末存
    貨明細表之期末存貨不符，銷售商品治具費及模具費等有無可供生產之原料及存
    貨，竟出售商品之不合常理現象，其直接人工、製造費用分攤至各產品成本，惟
    未就分攤基礎加以分析計算或說明等情之事實，有營利事業所得稅結算申報書、
    審查報告書、原料進耗存明細表、統一發票、銷貨帳、進貨帳、調借帳簿憑證收
    據等件在原處分卷可稽，原告於言詞辯論期日亦自承未提出原物料明細帳、在製
    品明細帳、製成品明細帳及生產日報表，堪認為真實。是被告以其雖有進料及耗
    用人工、製造費用之實情，惟其原料之耗用，直接人工、製造費用之分攤及產量
    之量價分析均無法查核，按同業利潤標準核定其營業成本為一四、一七六、七七
    六元，訴願決定予以維持，揆諸首開規定，並無不合。原告雖主張其申報八十四
    年度營業成本一六、九四八、四九八元，均取有合法憑證，且已提示帳簿文據供
    核，應查帳核實認定，不應依同業利潤標準為核定云云。惟原告為其他電子零件
    製造業，既未依稅捐稽徵機關管理營利事業會計帳簿憑證辦法第二條規定設置原
    物料明細帳、在製品明細帳、製成品明細帳、生產日報表，即有未合，其主張無
    可採。
貳、其他費用中以與業務無關為由剔除一三八、三○八元部分：
一、按「經營本業及附屬業務以外之損失，或家庭之費用，及各種稅法所規定之滯報
    金、怠報金、滯納金等及各項罰鍰，不得列為費用或損失。」所得稅法第三十八
    條定有明文。次按「營利事業之費用與損失，應視其性質分為營業費用（如銷售
    、管理費用）與營業成本（如製造費用），分別審定並轉正。其應歸屬於營業成
    本之費用或損失，原列報於營業費用，經稽徵機關審定轉正者，應就調整部分分
    攤於期末存貨。」為營利事業所得稅查核準則第六十條所明定。
二、原告列報之其他費用，被告以其中一三八、三○八元與業務無關予以剔除。經查
    剔除部分其中十月七日之一、三一○元，原告提供萬客隆股份有限公司開立之發
    票供核，惟未檢附送貨單，且經被告向該公司函查據復，該發票所載編號為送貨
    單號碼，非商品編號，而該年度之送貨單資料因年度久遠已無法提供，有該公司
    八十八年十一月二十六日函可稽，是難認該筆係原告所稱購買洗衣粉、衛生紙之
    費用。至其餘十月一日之一三、一八八元，十月三十一日之七、八五○元，十一
    月三十日之六五、二六○元，十二月卅一日之五○、七○○元，計一三六、九九
    八元部分，係購買一五○雙真皮皮鞋，原告僅提示發票，未附具送貨、驗收單，
    亦無盤存記錄供核。原告稱係工作鞋，供酸洗部員工在在ＰＣＢ裁切、沖製工作
    場使用，是應屬該部門之製造費用，即為營業成本，原告列帳其他費用，即有不
    合，應予轉正至營業成本項下製造費用，惟原告之營業成本按同業利潤標準核定
    ，其轉正之製造費用形同剔除，是被告將前開費用剔除，結果並無不同，訴願決
    定予以維持，揆諸首開規定，並無不合。
參、綜上所述，被告所為核定、復查及訴願決定均無違誤，原告仍執前詞聲請撤銷，
    為無理由，應予駁回。
肆、據上論結，本件原告之訴為無理由，爰依行政訴訟法第九十八條第三項前段，判
    決如主文。
中　　　華　　　民　　　國　　九十三　　年　　 十一 　　月　　 十一 　　日
                 臺 北 高 等 行 政 法 院   第 三 庭
                                審 判 長 法  官　楊莉莉
                                         法  官　侯東昇
                                         法  官　林育如
右為正本係照原本作成。
如不服本判決，應於送達後二十日內，向本院提出上訴狀並表明上訴理由，如於本判
決宣示後送達前提起上訴者，應於判決送達後二十日內補提上訴理由書（須按他造人
數附繕本）。
中　　　華　　　民　　　國　　九十三　　年　　 十一 　　月　　 十一 　　日
            　　　　　 　　　    　      書記官  王俊權
